臺灣高等法院民事判決　　　　　　　　 94年度家上字第104號
上　訴　人　乙○○
被上訴人　　甲○○
當事人間離婚事件，上訴人對於中華民國94年1月31日臺灣臺北
地方法院93年度婚字第776號第一審判決提起上訴，本院於民國
94年11月1日言詞辯論終結，判決如下：
    主  文
上訴駁回。
第二審訴訟費用由上訴人負擔。
    事實及理由
一、本件上訴人主張：兩造係夫妻，婚後因生活習慣、價值觀及
    教養子女方式不同，迭生爭執衝突，為此被上訴人曾有三次
    以刀威脅伊，伊雖未曾依法追訴，並繼續與被上訴人共同生
    活，惟兩造溝通困難，伊於心灰意冷之下，遂於民國92年2
    月間起，即拒絕與被上訴人溝通並離家，而兩造分居已近2
    年，可見婚姻基礎已不存在等情，爰依民法第1052條第2項
    規定，求為准上訴人與被上訴人離婚，兩造所生之女黃靖雅
    權利義務之行使及負擔由上訴人任之之判決（原審為上訴人
    敗訴之判決，上訴人聲明不服，提起上訴）。並上訴聲明：
    (一)原判決廢棄。(二)准上訴人與被上訴人離婚。(三)兩造所生之
    女黃靖雅權利義務之行使及負擔由上訴人任之。上訴人同意
    自離婚判決確定之日起，被上訴人可依下列方式與子女會面
    交往：(1)每日7時至21時可自由探視，例假日可接往同住。
    (2)寒暑假可接往同住，每二週需送返一日並應於開學前一週
    送回。
二、被上訴人則以：伊不同意離婚，且伊未曾拿刀威脅上訴人，
    造成兩造分居乃因上訴人自行離家，故兩造婚姻破綻事由應
    歸責於上訴人，依民法第1052條第2項但書之規定，上訴人
    不得請求離婚等語，資為抗辯。並答辯聲明：上訴駁回。
三、兩造不爭執事項：
    兩造於84年5月27日結婚，現婚姻關係仍持續中，並育有一
    女黃靖雅。上訴人於92年8月間離家，目前與其母共同居住
    ，除偶而有事未返家，其餘大部分每晚8、9點左右均會回家
    看小孩等事實，為兩造所不爭執（見本院卷第31頁之筆錄）
    ，並有戶籍謄本可證（見原審卷第16頁），堪信為真實。
四、本件經依民事訴訟法第463條準用同法第270條之1第1項第3
    款規定，整理並協議簡化爭點後，兩造同意就本院94年7月
    11日準備程序中，兩造協議簡化之爭點為辯論範圍（見本院
    卷第31頁之筆錄）。本件兩造之爭執點為：上訴人得否依民
    法第1052條第2項之規定請求離婚？兩造之婚姻破綻，可歸
    責於何人？茲僅就兩造之爭執點，分述如下：
    (一)按有1052條第1項以外之重大事由，難以維持婚姻者，夫
      妻之一方得請求離婚。但其事由應由夫妻之一方負責者，
      僅他方得請求離婚，民法第1052條第2項定有明文。次按
      民法第1052條第2項所稱「有前項以外之重大事由，難以
      維持婚姻者」，係抽象的、概括的離婚事由，此乃緣於74
      年修正民法親屬編時，為因應實際需要，參酌各國立法例
      ，導入破綻主義思想所增設。但其事由應由夫妻一方負責
      者，僅他方得請求離婚，是其所採者為消極破綻主義精神
      ，而非積極破綻主義。關於「難以維持婚姻之重大事由」
      ，其判斷之標準為婚姻是否已生破綻而無回復之希望。而
      婚姻是否已生破綻無回復之希望，則應依客觀之標準，即
      難以維持婚姻之事實，是否已達於倘處於同一境況，任何
      人均將喪失維持婚姻意欲之程度而定。至同條項但書所規
      定「難以維持婚姻之重大事由應由夫妻之一方負責者，僅
      他方得請求離婚」，乃因如肯定有責配偶之離婚請求，無
      異承認恣意離婚，破壞婚姻秩序，且有背於道義，尤其違
      反自己清白（clean  hands）之法理，有欠公允，同時亦
      與國民之法感情及倫理觀念不合，因而採消極破綻主義。
      倘該重大事由，夫妻雙方均須負責時，應比較衡量雙方之
      有責程度，僅責任較輕之一方得向責任較重之他方請求離
      婚，如有責程度相同時，雙方均得請求離婚，始屬公允，
      是責任較重之一方應不得向責任較輕之之他方請求離婚（
      最高法院94年度台上字第115號判決意旨參照）。
    (二)上訴人主張被上訴人共三次以水果刀、剪刀等抵住伊，雖
      未致殺害程度，卻有傷害之虞，故請求判決離婚云云，惟
      為被上訴人所否認。經查上訴人離家與其母同住之前，與
      被上訴人及兩造所生之女黃靖雅同住，被上訴人辯稱：「
      上訴人一直說我用刀子抵住他，但是上訴人所主張的事由
      發生後，我們同住一個屋簷下已有二年之久，且我（當時
      ）與婆婆同住，不曾拿刀子抵住他，我只有在縫紉時才會
      拿剪刀而已，所以我沒有拿刀子抵住他。……」等語（見
      本院卷第19頁之筆錄），兩造所生之女黃靖雅於本院亦證
      稱：「我現在是小二要升小三，我讀光復國小，上學都是
      媽媽帶我去，我現在跟我媽媽住，爸爸沒有跟我們住在一
      起，爸爸大約在我幼稚園大班要升國小一年級時就直接去
      奶奶家住，爸爸有空就會回來看我，大約在晚上9點時來
      看我」、「沒有（看過媽媽拿刀威脅爸爸）」、「我不希
      望他們離婚，平常是媽媽比較疼我，如果爸爸與媽媽離婚
      ，我希望跟媽媽住，爸爸也疼我，但是媽媽比較疼我」等
      語（見本院卷第30頁之筆錄），足見被上訴人未拿刀抵住
      上訴人。是上訴人所為之上開主張，殊不足取。
    (三)又上訴人主張伊收晾曬之衣服之方法與被上訴人不同而遭
      被上訴人責怪、被上訴人對伊之親友詢問醫護問題而遭被
      上訴人埋怨，及熱水器因水壓發生故障，被上訴人即要求
      伊之母親特地趕來處理，足見被上訴人之心態想法異於常
      理、無法體諒他人立場、滿心怨尤，故伊無法與被上訴人
      溝通及和睦相處云云。惟夫妻本來自兩個不同之家庭，其
      成長背景不同、生活習慣各異，既然雙方決定共同組成一
      個新的家庭，自應相互適應、包容、溝通與體諒。查上訴
      人所主張之事由，皆係導因於兩造間之生活習慣不同，處
      理事情之態度不同所衍生之問題，兩造應彼此溝通與適應
      ，由上訴人所陳述之情事，尚難認為被上訴人之心態與想
      法異於常理；且上訴人主張其認為被上訴人教養小孩不適
      當云云，亦未能舉證以實其說，自難據為有利於上訴人之
      認定。
    (四)末查上訴人自認伊於92年8月間沒有經過被上訴同意即搬
      離開家，亦不願意與被上訴人溝通，且被上訴人跟伊講話
      ，伊也不理被上訴人（見原審卷第15、27頁之筆錄），係
      因被上訴人拿刀威脅伊及因生活習慣等因素，致兩造無法
      和睦相處云云。惟上訴人主張被上訴人拿刀威脅伊云云，
      承如前述，已難證明被上訴人有此行為。而關於生活習慣
      不同之問題，上訴人亦自認不願與被上訴人溝通（見原審
      卷第15頁之筆錄），並以犯賤指責被上訴人（見本院卷第
      7頁之書狀)，且兩造所生之女黃靖雅於本院亦證稱：「（
      爸爸與媽媽）沒有（常吵架），我有看過爸爸罵媽媽，媽
      媽沒有罵爸爸，我也不知道什麼原因爸爸會罵媽媽」等語
      （見本院卷第30頁之筆錄）；再參酌被上訴人陳稱：「我
      願意改變，希望與原告（即上訴人）溝通。……我與原告
      說話，他也沒有理我，我有要與原告行房，原告也不要」
      等語（見原審卷第15頁、第27頁背面之筆錄），足證上訴
      人不願與被上訴人溝通，並自行離家，而兩造分居迄今達
      2年餘，依可歸責性而言，係可歸責於上訴人之事由較重
      。揆諸前揭說明，於此情形下，上訴人自不得請求離婚。
      況被上訴人一再表示仍願維持兩造間之婚姻關係，依兩造
      所陳述之事實，顯係上訴人主觀認為兩造之婚姻不能維持
      ，並無客觀上不能維持婚姻之重大事由。是上訴人依民法
      第1052條第2項之規定訴請離婚，自屬無據。至上訴人主
      張伊於兩造分居期間，仍提供子女生活費用及教育費用云
      云。惟此乃為人父應盡之責任，顯與離婚事由無涉，併此
      敘明。
五、綜上所述，上訴人依據民法第1052條第2項之規定，請求與
    被上訴人離婚，自屬不應准許。從而原審所為上訴人敗訴之
    判決，並無不合。上訴論旨仍執前詞指摘原判決不當，求予
    廢棄改判，為無理由，應駁回上訴。
六、兩造其餘之攻擊或防禦方法及所用之證據，經斟酌後，認為
    均不足以影響判決之結果，爰不逐一論列。
七、據上論結，本件上訴為無理由，依民事訴訟法第449條第1項
    、第78條，判決如主文。
中　　華　　民　　國　　94　　年　　11　　月　　15　　日
　　　　　　　　　民事第七庭審判長法　官　黃嘉烈
                                  法  官  周美月
                                  法　官　王聖惠
正本係照原本作成。
上訴人如不服本判決，應於收受送達後20日內向本院提出上訴書
狀，其未表明上訴理由者，應於提出上訴後20日內向本院補提理
由書狀（均須按他造當事人之人數附繕本）上訴時應提出委任律
師或具有律師資格之人之委任狀；委任有律師資格者，另應附具
律師資格證書及釋明委任人與受任人有民事訴訟法第466條之一
第一項但書或第二項（詳附註）所定關係之釋明文書影本。
中　　華　　民　　國　　94　　年　　11　　月　　21　　日
                                  書記官　陳樂觀
附註：
民事訴訟法第四百六十六條之一（第一項、第二項）：
對於第二審判決上訴，上訴人應委任律師為訴訟代理人。但上訴
人或其他法定代理人具有律師資格者，不在此限。
上訴人之配偶、三親等內之血親、二親等內之姻親，或上訴人為
法人、中央或地方機關時，其所屬專任人員具有律師資格並經法
院認為適當者，亦得為第三審訴訟代理人。
